【裁判字號】    99,訴緝,82
【裁判日期】    991230
【裁判案由】    妨害兵役
【裁判全文】
臺灣臺北地方法院刑事判決              99年度訴緝字第82號
公  訴  人  臺灣臺北地方法院檢察署檢察官
被      告  陳雨正
選任辯護人  徐國勇律師
            黃育勳律師
上列被告因妨害兵役案件，經檢察官提起公訴（98年度偵字第24
773 號），本院判決如下：
    主  文
陳雨正無罪。
    理  由
一、公訴意旨略以：被告陳雨正係役齡男子，原設籍在臺北市○
    ○區○○路135 號5 樓之4 ，明知即將接受徵兵調查，竟意
    圖避免徵兵處理，於不詳時間遷離上開處所，無故不依規定
    申報，致使臺北市萬華區公所辦理之「徵兵及齡男子兵籍調
    查通知書」無法送達，亦未能於所定兵籍調查日期即民國95
    年5 月29日、98年6 月29日接受徵兵處理。因認被告涉有妨
    害兵役治罪條例第3 條第5 款之役齡男子意圖避免徵兵處理
    ，而居住處所遷移，無故不依規定申報，致未能接受徵兵處
    理罪嫌等語。
二、按犯罪事實應依證據認定之，無證據不得認定犯罪事實；無
    證據能力、未經合法調查之證據，不得作為判斷之依據；不
    能證明被告犯罪或其行為不罰者，應諭知無罪之判決，刑事
    訴訟法第154 條第2 項、第155 條第2 項、第301 條第1 項
    分別定有明文。次按認定不利於被告之事實，須依積極證據
    ，苟積極證據不足為不利於被告事實之認定時，即應為有利
    被告之認定，更不必有何有利之證據，復有最高法院30年上
    字第816 號判例可資參考。又事實之認定，應憑證據，如未
    能發現相當證據，或證據不足以證明，自不能以推測或擬制
    之方法，為裁判基礎；認定犯罪事實，所憑之證據，雖不以
    直接證據為限，間接證據亦包括在內，然無論直接或間接證
    據，其為訴訟上之證明，須於通常一般之人均不致於有所懷
    疑，而得確信其為真實之程度者，始得據之為有罪之認定，
    倘其證明尚未達到此一程度，而有合理性懷疑之存在時，即
    無從為有罪之認定，此亦有最高法院40年臺上字第86號、76
    年臺上字第4986號判例可資參照。況刑事訴訟法第161 條第
    1 項亦規定，檢察官就被告犯罪事實，應負舉證責任，並指
    出證明之方法，是檢察官對於起訴之犯罪事實，應負提出證
    據及說服之實質舉證責任，倘其所提出之證據，不足為被告
    有罪之積極證明，或其指出證明之方法，無從說服法院以形
    成被告有罪之心證，基於無罪推定之原則，自應為被告無罪
    判決之諭知，亦經最高法院著有92年臺上字第128 號判例可
    資參照。
三、本件公訴人認被告涉犯前揭罪責，無非係以臺北市萬華區查
    尋人口役男名冊、徵兵及齡男子兵籍調查通知書及送達證書
    等為其論據。訊據被告堅詞否認有何妨害役男徵兵處理罪之
    犯行，辯稱：伊幼時與父母同住在臺北市○○區○○路135
    號5 樓之4 ，於81年間，因父母工作關係，與父母搭船前往
    大陸地區，直到95年12月間才搭船返回臺灣，之後伊與父母
    同住在南投縣竹山鎮○○路○ 段鹽埕巷50號，並於96年3 月
    22 日 至戶政事務所辦理出生地登記及初領國民身分證；因
    當時伊剛回到臺灣，很多事情不清楚，不知道要辦理變更戶
    籍地，且伊於96年3 月22日至臺北市萬華分局康定路派出所
    辦理撤銷失蹤人口登記時，有留下上揭南投縣竹山鎮地址，
    而全民健保之繳費通知單亦有寄到上揭南投縣竹山鎮地址，
    故伊並無逃避兵役之犯意等語。被告之辯護人則為其辯以：
    被告剛從大陸回來，故不瞭解行政機關有關戶籍地之意義，
    本件係因行政機關間之連繫問題，不能因此認定被告有意圖
    避免徵兵處理之犯意等語。經查：
  (一)按妨害兵役治罪條例第3 條第5 款所定：「役齡男子意圖避
    免徵兵處理，而居住處所遷移，無故不申報，致未能接受徵
    兵處理者」，係以「意圖避免徵兵處理」為其主觀構成要件
    ，故被告是否成立該罪名，自應審酌有無避免徵兵處理之意
    圖，且應由檢察官對於被告是否具有「意圖避免召集處理」
    之主觀犯意，指出證明之方法。又按刑法之故意，係指認識
    犯罪之構成事實，且進而決定為其行為之意思，而決定行為
    之意思，皆有一定之遠因，即「動機」，通常動機與犯罪之
    成立無關，或以之為科刑時應予審酌之事項，或為減刑之要
    件，或為加重之要件，但於特殊之犯罪，若以之為主觀不法
    構成要件之構成要素者，如刑法分則中規定以「意圖」為成
    立要件之罪，法律既明定為犯罪構成要件，則動機已成為犯
    罪內容之一部，不得再視為一般之動機，故目的犯（意圖犯
    ）在主觀上除須具備犯罪故意之構成要件外，尚須具備法定
    之不法意圖，否則其犯罪即無以成立，上開妨害兵役之罪，
    既以行為人具有「意圖避免徵兵處理」為其主觀犯罪構成要
    件，則並非行為人明知居住處所遷移有申報義務，即可逕認
    其係以避免徵兵為不申報之積極目的，故尚難僅以行為人住
    所遷移未申報，即推認其主觀上有避免召集之意圖。
  (二)查被告係68年1 月14日出生之役齡男子，設籍於臺北市○○
    區○○路135 號5 樓之4 ，嗣因遷出上開居住處所，致使臺
    北市萬華區公所兵役課分別於95年5 月16日、97年12月3 日
    指定被告應於95年5 月29日、98年6 月29日前往該課接受兵
    籍調查之通知書均無法送達等情，為被告不否認，復有徵兵
    及齡男子兵籍調查通知書、送達證書、國人入出境查詢名冊
    、臺北市萬華區查尋人口役男名冊、臺北市萬華區兵役課列
    印資料等件在卷可稽（見偵卷第2 至10、12、13頁），是被
    告係役齡男子，於遷出上開戶籍地後未依規定申報，致使前
    開兵籍調查通知書無法送達之事實，固堪認定。惟被告是否
    成立上開妨害役男徵兵處理罪，仍需審酌被告是否具有「意
    圖避免召集處理」之主觀犯意。
  (三)又按一般人遷移居住處所未依規定申報之原因及目的不一而
    足，諸如至外地求學、工作、避債、避仇或生性疏懶等情，
    均有可能，並非僅止於「意圖避免徵兵處理」一端，自不得
    僅以被告明知或應知有此申報義務而未依規定申報，即遽予
    推認其主觀上有避免徵兵處理之意圖；再佐以我國社會現況
    ，實際上並未居住於戶籍地之情形非少，如僅因被告具有役
    男之身分，遽認其未據實申報戶籍遷移必係出於避免徵兵處
    理之意圖，顯有悖於一般生活經驗及論理法則。查被告與其
    父母因工作關係，長期在大陸居留，經臺北市萬華區戶政事
    務所向警方申報及列管為失蹤人口，被告與其母親馮秀貞於
    96年3 月22日，主動至臺北市政府萬華分局康定路派出所辦
    理撤銷失蹤人口登記等情，業據證人即上揭派出所之員警陳
    右霖於本院審理時具結證稱：「失蹤人口有兩種，一種是天
    災等原因離家，一種是遷出未報，本件是遷出未報，因為遷
    出未報的話，由戶政事務所到派出所報失蹤人口；一般的話
    ，遷出未報，當事人要到戶政事務所辦理資料，但是戶政事
    務所會說因為你現在是失蹤人口，一定要先到派出所辦理撤
    銷失蹤人口，派出所有三聯單，一聯派出所存查，一聯給當
    事人，一聯陳報分局」、「戶政事務所到派出所申報遷出未
    報的失蹤人口，被告到戶政事務所申報資料，戶政事務所就
    會告訴被告要到派出所辦理撤銷失蹤人口，被告至派出所撤
    銷失蹤人口後，派出所就會給一個聯單」、「如果被告當時
    要到戶政機關申報資料，那張資料就要拿給戶政機關去看，
    戶政機關也查得到撤銷失蹤人口的資料」等語，及證人即被
    告之母親馮秀貞於警詢時供稱：「伊離家這段期間長期在大
    陸居住、工作」等語明確；復有派出所陳報單、受（處）理
    失蹤人口案件登記表、失蹤人口系統資料報表、個別查詢報
    表等件在卷可稽（見院三卷第49至64頁）；又參以被告之父
    親陳榮章於81年5 月19日，將臺北市○○區○○路135 號5
    樓之4 房屋出售予王林彩玉，並於同年81年6 月4 日辦理勞
    工保險退保之情，亦有土地房屋買賣契約書、勞工保險局99
    年6 月9 日保承資字第09910222630 號函及附件之被保險人
    投保資料明細表等件存卷可考（見院二卷第22至26、34、35
    頁），綜上各情，足見被告所辯：伊幼時與父母同住在臺北
    市○○區○○路135 號5 樓之4 ，於81年間，因父母工作關
    係，與父母搭船前往大陸地區，直到95年12月間才搭船返回
    臺灣等語，應堪採信。是被告於81年間，即因父母工作因素
    而遷離臺北市○○區○○路135 號5 樓之4 之戶籍地，且被
    告遷離上開處所時，年僅13歲，距離士兵役之徵兵年齡（按
    兵役法第15條第2 項規定：年滿18歲之翌年，為士兵役之徵
    兵及齡），尚有5 年之久，其遷離上開居住處所當時亦無向
    主管機關申報居住處所遷移之義務甚明，則被告辯稱並非因
    兵役因素始遷出原本居住之戶籍地一節，並非無據，尚難認
    被告當時主觀上有何避免徵兵處理之意圖。
  (四)承上，被告於81年至95年12月間，既待在大陸地區，且其於
    95年12月間返臺後，實際上亦未居住在臺北市○○區○○路
    135 號5 樓之4 之戶籍地，衡情其對於臺北市萬華區公所上
    揭送達之兵籍調查通知事宜，自無從知悉。雖被告於96年3
    月22日至臺北市萬華區戶政事務所辦理出生地登記及初領國
    民身分證時，仍將戶籍地址登記為臺北市○○區○○路135
    號5 樓之4 之情，有出生地登記申請書及初領國民身分證申
    請書、戶籍謄本在卷可證（見院二卷第40至42頁；院三卷第
    36頁），惟查，被告於本院審理時供稱：伊在辦理戶口名簿
    的時候，戶籍地址仍設在臺北市○○區○○路135 號5 樓之
    4 ，因為伊當時剛剛從大陸回來，很多事情伊不知道；當時
    伊等借住遠房親戚的家，是暫時在南投那邊工作等語。而參
    以被告於96年3 月22日至萬華區戶政事務所辦理初領國民身
    分證時，已在該申請書上留存其聯絡電話號碼，且該號碼現
    時被告仍在使用；又被告於同年4 月11日向行政院衛生署中
    央健康保險局（下稱中央健保局）申請核發健保卡時，其健
    保費帳單寄送地址登記為南投縣竹山鎮○○路○ 段鹽埕巷50
    號等情，有初領國民身分證申請書、本院99年4 月29日訊問
    筆錄、被告陳報狀之信封、中央健保局99年11月1 日健保醫
    字第0990038466號函等件附卷可查（見院二卷第4 、41頁；
    院三卷第24頁）；再被告於96年3 月22日至臺北市政府萬華
    分局康定路派出所辦理撤銷失蹤人口登記時，亦表明其現住
    地為南投縣竹山鎮上址之情，亦有派出所調查筆錄在卷可參
    （見院三卷第57頁）。衡以被告於81至95年11月間均待在大
    陸地區，其長期待在大陸地區，對於我國兵役主管機關係依
    據役男之戶籍地以送達兵籍調查通知之情，自有不瞭解之可
    能；且被告於95年12月間返臺後，因現住地南投縣竹山鎮上
    址為暫時居住地，故於96年3 月22日前往萬華區戶政事務所
    請領國民身分證時，並未變更原臺北市○○區○○路上址之
    戶籍地登記，尚與常情相符，足見被告雖未將其住居所遷移
    之事實申報兵役主管機關，但其主觀上應無避免徵兵處理之
    意圖，否則其何必於撤銷失蹤人口登記時留下南投縣竹山鎮
    之現居地址？況查，被告雖罹患高血壓性心臟病、二尖瓣脫
    垂、輕度主動脈瓣、輕度二尖瓣、輕度肺動脈瓣、及輕度三
    尖瓣閉鎖不全等疾病，仍於本案審理中，經兵役主管機關通
    知後，於99年5 月間完成役男體格檢查，並於同年12月15日
    前往嘉義中坑營區服役等情，有行政院衛生署南投醫院乙種
    診斷證明書、役男體格檢查表、役男複檢處理判定體位結果
    通知書等件附卷可證（見院三卷第19、20、65頁），則被告
    雖有嚴重身體疾病，仍願意履行國民服兵役之義務，並無逃
    避兵役之行為，益徵被告主觀上並無逃避徵兵處理之犯意，
    應屬無疑。
四、綜上所述，本件被告上開所供其無避免徵兵處理之意圖，尚
    堪採信。本件公訴人所舉之證據與指出之證明方法，尚有合
    理性之懷疑存在，未得使本院確信被告主觀上有避免徵兵處
    理之意圖，揆諸前開判例意旨，自不能單憑臺北市萬華區查
    尋人口役男名冊、徵兵及齡男子兵籍調查通知書及送達證書
    等，即以推測或擬制之方法，作為裁判基礎。從而，公訴意
    旨所指被告涉犯妨害兵役治罪條例第3 條第5 款之役齡男子
    意圖避免徵兵處理，而居住處所遷移，無故不依規定申報，
    致未能接受徵兵處理罪之犯行，尚屬不能證明。此外，本院
    復查卷內無其他積極證據可資認定被告涉有前開罪嫌，自屬
    不能證明被告犯罪，依法應為被告無罪之諭知。
據上論斷，應依刑事訴訟法第301 條第1 項，判決如主文。
本案經檢察官呂朝章到庭執行職務。
中    華    民    國    99    年    12    月    30    日
                  刑事第十六庭  審判長法  官  吳俊龍
                                      法  官  葉藍鸚
                                      法  官  羅立德
以上正本證明與原本無異。
如不服本判決應於收受送達後10日內向本院提出上訴書狀，並應
敘述具體理由；其未敘述上訴理由者，應於上訴期間屆滿後20日
內向本院補提理由書（均須按他造當事人之人數附繕）「切勿逕
送上級法院」。
                                      書記官  鄭淑丰
中    華    民    國    99    年    12    月    30    日

司法院資訊處製作；財團法人民間司法改革基金會備份。
